【裁判字號】    99,交易,43
【裁判日期】    990521
【裁判案由】    過失傷害
【裁判全文】
臺灣高雄地方法院刑事判決              99年度交易字第43號
公  訴  人  臺灣高雄地方法院檢察署檢察官
被      告  丙○○
上列被告因過失傷害案件，經檢察官聲請簡易判決處刑（98年度
偵字第17862 號），經本院認不宜以簡易判決處刑，改依通常程
序審理判決如下︰
    主  文
丙○○犯過失傷害罪，處有期徒刑參月，如易科罰金，以新臺幣
壹仟元折算壹日。
    事  實
一、丙○○未考領有重型機車駕駛執照，竟於民國98年1 月27日
    17時45分許，騎乘車牌號碼KM2-185 號重型機車，沿高雄縣
    仁武鄉○○路由北往南方向行駛，途經該路5 之1 號前，欲
    超車駛越同向左側車道右前方由乙○○所騎乘後載其妻甲○○○之車牌號碼OWG-465 號重型機車。明知在乙○○所騎機
    車前方路旁停放有一部箱型車，本應注意車前狀況及保持兩
    車併行安全間隔距離，且當時為晴天暮光，路面舖裝柏油、
    乾燥、無缺陷、無障礙物、視距良好，速限為每小時60公里
    等客觀環境觀之，又無不能注意之情事，竟疏未注意車前狀
    況及應保持兩車併行時之適當安全間隔距離，即貿然以接近
    速限之時速50至60公里高速超越同向併行在右前方由乙○○
    所騎時速20至30公里之機車；而乙○○騎乘機車為閃避繞越
    前方停放車輛乃向左變換車道，亦疏未注意應讓直行車先行
    並注意保持安全距離，輕率變換至左側車道騎駛，此時丙○○正騎至乙○○機車左側準備超車，見狀已煞避不及，致丙○○所騎機車右側把手擦撞乙○○所騎機車左側把手，造成
    乙○○及甲○○○人車倒地，乙○○並因此受有頭部外傷、
    胸部挫傷、右髖部挫傷、右髖部及左腳踝擦傷等傷害，甲○○○則受有右側股骨骨折之傷害，丙○○亦於雙手、臉部及
    左腳部位受有傷害。嗣據不詳路人報警，經員警到場處理並
    送醫後，即查悉丙○○為肇事者，並為警查獲上情。
二、案經乙○○及甲○○○訴由高雄縣政府警察局仁武分局報請
    臺灣高雄地方法院檢察署檢察官偵查後聲請簡易判決處刑。
    理  由
甲、證據能力之認定：
    被告以外之人於審判外之陳述，雖不符刑事訴訟法第159 條
    之1 至之4 之規定，然經當事人、代理人或辯護人於法院調
    查證據時，知有第159 條第1 項不得為證據之情形，而未於
    言詞辯論終結前聲明異議者，視為有前項之同意，刑事訴訟
    法第159 條之5 第2 項定有明文。查本案所引用之證據資料
    ，其中各項言詞或書面傳聞證據部分，縱無刑事訴訟法第15
    9 條之1 至第159 條之4 或其他規定之傳聞證據例外情形，
    惟經檢察官及被告丙○○（下稱被告）表示意見，並均知悉
    上述證據乃屬傳聞證據，然於本院審判程序對其證據能力均
    不爭執，依同法第159 條之5 第2 項規定，已擬制同意其有
    證據能力，且本院審酌該等傳聞證據作成時之狀況，並無不
    宜作為證據之情形，均應認於本案有證據能力。
乙、實體方面：
一、訊據被告固坦認其有於上揭時地騎乘機車與告訴人乙○○騎
    乘並搭載告訴人甲○○○之機車發生擦撞發生車禍，致乙○○及甲○○○因而受傷之事實，惟矢口否認有何過失傷害行
    為，辯稱：當時告訴人乙○○在前方，忽然騎車靠過來，撞
    到我機車右邊把手才發生車禍，我根本無法閃避云云。
二、經查：
  (一)被告於上開時地騎乘機車之右側把手，與乙○○騎乘並搭載
    甲○○○機車之左側把手發生擦撞之事實，除為被告於警詢
    時所自承外（警卷第9 頁），並據乙○○於警詢證稱：第1
    次撞擊部位為其機車左把手等語明確（警卷第10頁），且與
    道路交通事故調查報告表(二)之車輛撞擊部位欄記載相符（警
    卷第13頁），又考諸被告騎乘機車之右側把手與乙○○騎乘
    機車之左把側手高度相當之情，其於同向併行緊靠時發生撞
    擊尚無不合之處，此有道路交通事故現場圖及現場蒐證車損
    照片附卷可按（警卷第11、14、15、17頁），應堪憑認；至
    證人乙○○另於警詢時陳稱：我機車第一撞擊點在左側後機
    身云云（警卷第3 頁）及被告於偵訊中供稱：我擦撞乙○○
    機車後視鏡云云（偵卷第17頁），則因被告機車左側把手與
    乙○○機車後機身或後視鏡高度差距頗大，是在發生擦撞前
    之正常行駛中，實無從產生被告機車左側把手撞及乙○○機
    車後機身或後視鏡之情事，附此敘明。又告訴人乙○○所騎
    機車遭上開撞擊後，因失控人身倒地，致其受有頭部外傷、
    胸部挫傷、右髖部挫傷、右髖部及左腳踝擦傷等傷害，乘客
    甲○○○則受有右側股骨骨折之傷害等事實，並有道路交通
    事故調查報告表(二)、道路交通事故現場圖、長庚紀念醫院高
    雄分院診斷證明書附卷可證（警卷第11、13、20、21頁），
    亦可認定。
  (二)本案被告有過失責任之認定：
    1.參諸肇事地點之同向最外側兩車道之路寬分別為3.1 及3.
      2 公尺，被告及乙○○機車所留刮地痕起點均在最外側兩
      車道之分隔線處約1.9 公尺，有道路交通事故現場圖及現
      場蒐證刮地痕照片在卷可稽（警卷第11、15、16頁），且
      證人乙○○於警詢中證稱：因路旁有一部箱型車，我欲往
      左邊行駛等語（警卷第2 頁），被告於偵訊時亦供稱：我
      與乙○○機車當時是平行2 個行徑路線，我要超車，乙○○機車就在我右前面，因路邊有停另部車而突然往左騎，
      我不及反應而發生擦撞，現場刮地痕是我的機車，我有看
      到路邊停放車輛等語（偵卷第17、18頁），復以被告於警
      詢中供稱：我發現危險時乙○○騎車距離我2 公尺左右，
      我即採取往左邊閃避等語（警卷第9 頁），仍致生本件擦
      撞車禍事故，顯見被告機車案發時雖行駛在外側第二車道
      ，然其騎行路線應係貼近最外側兩車道之分隔線處（即在
      自己車道偏右處），方會在向左閃避、發生撞擊後，其刮
      地痕仍出現在靠右之最外側兩車道分隔線處，顯見兩車併
      行均係騎駛靠近最外側兩車道分隔線之處甚為貼近至明。
      且以被告自承明知乙○○機車前方有停放車輛，卻仍執意
      以接近速限之時速5 、60公里高速疾駛超越右側乙○○機
      車，以致即使在距離乙○○機車左後方2 公尺左右雖察覺
      情狀有異，仍閃煞不及而產生擦撞，是被告於二車併行之
      際，已知乙○○機車前方停放車輛，顯見被告對於乙○○
      可能隨時偏左行駛而與其所騎機車發生擦撞乙節，事前已
      然有所預見，而非在被告完全無從發現乙○○機車駛近之
      情況下發生本件車禍肇事。則被告理當依其上開預見，採
      取一般謹慎小心之汽（機）車駕駛人所得料想之迴避措施
      ，儘量偏靠車道左側行駛，以免因併行間隔不足而遭該部
      機車偏移擦撞。
    2.惟依卷附道路事故現場圖所示，肇事路段之建國北路被告
      騎駛之外側第二車道寬度約為3.1 公尺，而被告及乙○○
      所騎機車在該處倒地所遺留之刮地痕，起始點均係在最外
      側兩車道分隔線處，足徵二車發生擦撞位置應在該處路段
      同向最外側兩車道分隔線附近。矧依被告上開所辯：我所
      騎機車往左閃避等語，顯係尚未閃避之前即生撞擊，並未
      已有實際騎駛向左（即在自己車道內從偏右處騎駛至偏左
      處）之情事甚明。則被告既行駛於寬約3.1 公尺之外側第
      二車道上，揆以一般機車之車寬多未及於半公尺，其當時
      如已靠左行駛酌留右側適當之併行間隔，客觀上應非難事
      ，乃被告竟捨此而不為，仍偏靠車道之右側而行駛於最外
      側兩車道分隔線附近並執意超車，係併行時間隔過於接近
      而擦撞，致與乙○○所騎機車發生擦撞，已難謂被告業已
      盡其注意義務。由此可知乙○○機車雖為閃避繞越前方停
      車向左變換車道疏未注意理讓被告直行機車先行並注意保
      持安全距離，率而變換至左側車道騎駛中，適被告疏未注
      意車前狀況，亦未保持兩車併行安全距離，致其機車右側
      把手撞及乙○○機車左側把手肇事甚明。
    3.按汽機車行駛時，駕駛人應注意兩車併行之間隔，並隨時
      採取必要之安全措施，道路交通安全規則第94條第3 項定
      有明文。該項條文既係重在保護汽車相鄰行駛時之安全狀
      態，使併行中之二車相互保持安全間隔，自不以機車駕駛
      人在同一車道擬超越前車行駛，作為適用前揭規定之前提
      要件，此觀該項條文中並未如同條第1 項加載「擬超越前
      車」等文字，其理自明。換言之，在不同車道行駛中之2
      部機車，如其駕駛人未能注意併行時之安全間隔，致各自
      偏左及偏右行駛，而於劃設之車道線附近發生擦撞，仍應
      依據前揭道路交通安全規則第94條第3 項之規定，認定其
      應負過失責任，究不能僅因併行中之二車行駛於不同車道
      ，即謂其機車駕駛人毋庸注意左右兩側之安全間隔。是被
      告於本院審理時僅以乙○○忽然騎車靠左騎駛為辯，而忽
      略當其欲超越乙○○所騎機車時，仍應遵守道路交通安全
      規則第94條第3 項之規定，自不足採，遑論被告尚有疏未
      注意車前狀況之情，同如前述。
    4.被告雖未考領有重型車駕駛執照，業據其於警詢中自承在
      卷（警卷第9 頁），並有其駕駛執照資料查詢結果及道路
      交通事故調查報告表(二)在卷可稽（警卷第13、44頁），然
      於事故發生前，即由其騎駛機車在縣道大路上，毫無生疏
      畏懼之情事，已見被告係具有一定騎駛機車經驗，又被告
      於案發時為年逾4 旬之成年人，高中肄業之教育程度，此
      並有被告個人戶籍資料查詢結果附卷可稽（警卷第23頁）
      ，且其於警詢、偵訊及本院審理時對各項問題均能理解陳
      述，復能對本案肇事原因提出質疑，亦有相關筆錄存卷可
      查（警卷第9 頁、偵卷第17、18頁、本院審交易卷第23頁
      、本院卷第28頁），是被告為一智識正常有相當社會閱歷
      之成年人且有騎駛機車之經驗，其對於上述屬一般常識之
      交通規則規定理應知之甚詳，則被告騎車外出，本應依循
      前揭規定，注意車前狀況及兩車併行間隔，並隨時採取必
      要之安全措施，且依當時為晴天暮光，路面舖裝柏油、乾
      燥、無缺陷、無障礙物、視距良好，速限為每小時60公里
      等客觀環境觀之，有道路交通事故調查報告表(一)附卷可稽
      （警卷第12頁），又無不能注意之特別情事，竟疏於注意
      車前狀況及保持與右側併行機車之安全間隔，並冒然超越
      前車，致與乙○○所騎機車發生擦撞而發生車禍，造成乙○○及乘客甲○○○受傷，被告騎車行為顯有過失，且與
      乙○○及乘客甲○○○之前揭傷害結果間，具有相當因果
      關係，可資認定。
  (三)又按汽車（機車）駕駛人雖可信賴其他參與交通之對方亦能
    遵守交通規則，同時為必要之注意，謹慎採取適當之行動，
    而對於不可知之對方違規行為並無預防之義務，然因對於違
    規行為所導致之危險，若屬已可預見，且依法律、契約、習
    慣、法理及日常生活經驗等，在不超越社會相當性之範圍應
    有注意之義務者，自仍有以一定之行為避免結果發生之義務
    。因此，關於他人之違規事實已極明顯，同時有充足之時間
    可採取適當之措施以避免發生交通事故之結果時，即不得以
    信賴他方定能遵守交通規則為由，以免除自己之責任（74年
    台上字第4219號判例意旨參照）；又按汽車（機車）駕駛人
    對於防止危險發生之相關交通法令之規定，業已遵守，並盡
    相當之注意義務，以防止危險發生，始可信賴他人亦能遵守
    交通規則並盡同等注意義務。若因此而發生交通事故，方得
    以信賴原則為由免除過失責任（84年台上字第5360號判例意
    旨參照），本件車禍，如上所述，雖乙○○騎車為閃避繞越
    前方停放車輛向左變換車道，輕率變換至左側車道騎駛，有
    未注意應讓直行車先行並注意保持安全距離之違疏，但兩車
    之所以發生碰撞，被告騎車未注意車前狀況及保持與右側併
    行機車之安全間隔，乃貿然超越前車致閃煞不及相互擦撞，
    倘若被告於發現乙○○機車前方有停放車輛，預見其有採取
    繞越偏左騎駛之可能，雖在乙○○騎車有明顯違規時，尚得
    以採行減慢車速、立即停煞之舉，自不會造成在最外側兩車
    道分隔線附近如此撞擊，此本為被告所應注意，依當時情形
    又無不能注意之情事，竟疏於注意及此，以致發生本件車禍
    ，雖被害人乙○○與有過失，被告仍不能主張信賴原則而免
    責，充其量僅可供量刑輕重之參考而已，是被告自難辭過失
    責任。
  (四)另本案經送請臺灣省高屏澎區車輛行車事故鑑定委員會鑑定
    及臺灣省車輛行車事故覆議鑑定委員會覆議結果，則以本案
    係乙○○騎乘重機車，為繞越前方停車向左變換車道時，疏
    未注意應讓直行車先行並注意保持安全距離，為肇事原因；
    被告無肇事原因，另無照駕駛，有違規定等語，固有各該會
    鑑定意見書及覆函存卷可憑（本院審交簡卷第19、20、35頁
    ）。惟本件交通事故之發生，被告騎車未注意車前狀況及保
    持與右側併行機車安全間隔之違疏，已如前述，而該鑑定及
    覆議意見就上開被告此等疏失責任，未置一詞，對本院上開
    審究之情狀，猶未斟酌，僅引用被告警詢及偵訊之供述、證
    人乙○○警詢陳述及兩機車之把手損壞情形，即遽認被告無
    肇事因素，尤未能充分審酌兩車刮地痕係在係在最外側兩車
    道分隔線處及被告已預見乙○○機車前方有停放車輛等上情
    ，是上開鑑定及覆議之意見就被告無肇事因素之評斷，均為
    本院所不採，是認乙○○雖對本件車禍之發生，亦與有過失
    ，惟既與被告之過失併合而為肇事之原因，被告之刑責自不
    能因此相抵獲得減免，僅可供量刑之斟酌而已，附此敘明。
  (五)綜上所述，被告前揭所辯，尚難憑信，又該過失行為與被害
    人之傷害結果間，具有相當因果關係甚明，本件事證已臻明
    確，被告前揭過失傷害犯行堪可認定，應依法論科。至於被
    告無駕駛執照而騎乘機車行駛乙節，雖違反道路交通安全規
    則第50條第1 項之規定，但無照駕駛與本件車禍之發生二者
    間，並無任何事證足認存有相當之因果關係，故被告無照駕
    車之部分，尚難認係本件車禍發生之過失肇因；至聲請簡易
    判決處刑書雖指稱被告尚有超車不當之過失，惟道路交通安
    全規則所定之「超車」係指同車道行駛之後方車輛欲超越前
    車而言，本件乙○○所騎乘之機車係在被告右前方且非位於
    相同之車道已如前述，故被告並無超越前方同一車道乙○○
    所騎乘之機車可言，所指被告有超車不當之過失云云，恐有
    誤會，均此併敘。
三、論罪科刑：
  (一)查汽車駕駛人無照駕車因而致人受傷，依法應負刑事責任者
    ，加重其刑至二分之一；而所謂汽車係包括機器腳踏車在內
    ，此觀諸道路交通管理處罰條例第86條第1 項，道路交通安
    全規則第3 條第6 款之規定即明（最高法院78年台非字第11
    3 號判決意旨參照）。核被告所為，係犯刑法第284 條第1
    項前段之過失傷害罪。被告於案發當時，並未考領有重型機
    車駕駛執照，業據其於警詢中自承在卷（警卷第9 頁），並
    有其駕駛執照資料查詢結果及道路交通事故調查報告表(二)在
    卷可稽（警卷第13、44頁），其因無駕駛執照駕車致使他人
    受有傷害，應依道路交通管理處罰條例第86條第1 項規定加
    重其刑。被告以一過失行為致告訴人乙○○、甲○○○2 人
    受傷，觸犯數個過失傷害罪，為想像競合犯，應依刑法第55
    條規定，從一重處斷。又被告肇事後，係經不詳路人報案，
    被告及告訴人乙○○因受傷均先被送往長庚醫院就診，抵達
    現場之警員是在同日18時57分、19時5 分許分別與被告及乙○○在長庚醫院進行談話等情，此有其2 人交通事故談話紀
    錄表附卷可參（警卷第9 、10頁），衡情被告及告訴人既均
    表明並未報案，是警員顯係經由不詳路人報案查悉肇事者為
    被告，從而警員於未訊問被告前當已知悉本件車禍肇事者為
    被告，本案被告所為並無自首之適用。
  (二)爰審酌係被告騎乘機車上路，疏未注意車前狀況及保持與右
    側併行機車之安全間隔，致與乙○○騎乘機車發生擦撞事故
    之過失程度，造成乙○○及乘客甲○○○之傷害，甚至自身
    亦有傷勢，而乙○○騎車為繞越前方停車向左變換車道時，
    疏未注意應讓直行車先行並注意保持安全距離，亦與有過失
    ，及犯後態度僅在辨明實情、尚非強詞奪理，並考量被告犯
    罪之騎車過失行為之動機、手段、目的，自身亦有受傷等一
    切情狀，從寬量處有期徒刑3 月之刑，並依刑法第41條第1
    項前段規定諭知易科罰金之折算標準，以示警懲。
據上論結，應依刑事訴訟法第299 條第1 項前段，道路交通管理
處罰條例第86條第1 項，刑法第284 條第1 項、第41條第1 項前
段，刑法施行法第1 條之1 ，判決如主文。
本案經檢察官丁○○到庭執行職務。
中    華    民    國    99    年    5     月    21    日
                  交通法庭  法  官  林建鼎
以上正本證明與原本無異。
如不服本判決應於收受送達後10日內向本院提出上訴書狀，並應
敘述具體理由；如未敘述上訴理由者，應於上訴期間屆滿後20日
內向本院補提理由書（均須按他造當事人之人數附繕本）「切勿
逕送上級法院」。
告訴人如對於本判決不服者，應具備理由請求檢察官上訴，其上
訴期間之計算係以檢察官收受判決正本之日期為準。
中    華    民    國    99    年    5     月    25    日
                            書記官  林怡君
附錄論罪法條：
中華民國刑法第284 條第1 項：
因過失傷害人者，處6 月以下有期徒刑、拘役或5 百元以下罰金
，致重傷者，處1 年以下有期徒刑、拘役或5 百元以下罰金。
中華民國刑法施行法 (民國98年6 月10日修正)
第1 條之1
中華民國94年1 月7 日刑法修正施行後，刑法分則編所定罰金之
貨幣單位為新臺幣。
94年1 月7 日刑法修正時，刑法分則編未修正之條文定有罰金者
，自94年1 月7 日刑法修正施行後，就其所定數額提高為30倍。
但72年6 月26日至94年1 月7 日新增或修正之條文，就其所定數
額提高為3 倍。

司法院資訊處製作；財團法人民間司法改革基金會備份。
